【裁判字號】    97,重訴,55
【裁判日期】    980831
【裁判案由】    拆屋還地
【裁判全文】
臺灣新竹地方法院民事判決              97年度重訴字第55號
原      告  戊○○
訴訟代理人  林思銘律師
複  代理人  劉雅萍律師
            廖靜宜
            黃桂香
            楊秋萍
被      告  午○○
            乙○○
            庚○○
            己○○
            丁○○
            未○○
            壬○○
            癸○○
            巳○○○
            辛○○
共      同
訴訟代理人  潘秀華律師
複  代理人  魏翠亭律師
            楊秋萍
被      告  卯○○
訴訟代理人  申○○
被      告  子○○○
            辰○○
上列當事人間請求拆屋還地事件，本院於民國九十八年八月十七
日辯論終結，判決如下：
    主  文
原告之訴及假執行之聲請均駁回。
訴訟費用由原告負擔。
    事實及理由
壹、程序部分：
    按訴狀送達後，原告不得將原訴變更或追加他訴。但請求之
    基礎事實同一者或不甚礙被告之防禦及訴訟之終結者，不在
    此限。民事訴訟法第255條第1項第2、7款定有明文。又被告
    於訴之變更或追加無異議，而為本案之言詞辯論者，視為同
    意變更或追加。民事訴訟法第255條第2項亦定有明文。查原
    告起訴時原係以張珠玉英、午○○、乙○○、庚○○、己○○（誤載為邱俊雄，已補正為己○○）、丁○○、未○○、
    壬○○（誤載為徐瀾琴，已補正為壬○○）、辰○○、黃阿
    昌、劉林菊妹、癸○○、林阿勝、湯楊秋妹、卯○○、辛○○等人為被告。嗣於訴訟進行中，迭經訴之追加及撤回，最
    後確認以張珠玉英、午○○、乙○○、庚○○、己○○、丁○○、未○○、壬○○、癸○○、辛○○、巳○○○、辰○○、卯○○等人為被告，經核原告所為訴之追加（追加被告
    ）乃基於請求之基礎事實同一，且不甚礙被告之防禦及訴訟
    之終結，又被告對原告所為訴之追加亦無異議，而為本案之
    言詞辯論，應視為同意追加，揆諸上開規定，原告所為訴之
    追加，自應准許。
貳、實體部分：
一、原告起訴聲明及主張之要領：
（一）緣坐落新竹縣竹東鎮○○○段193、193-4地號土地（下稱
      系爭地號土地）為原告與訴外人詹鉅活、詹錦洋、李陳桂
      煆、林玉嬌、丑○○、陳瑞楨、陳祺宗、彭日鏡、羅勝耀
      等人所共有。惟被告等人未經原告同意，分別擅自在系爭
      2筆地號土地上如附圖及附表所示位置及面積搭蓋違章建
      物（下稱系爭建物）居住，迭經交涉均置之不理，為此依
      民法第767條、第821條之規定，請求被告等分別將如附圖
      及附表所示系爭建物拆除，並將系爭占用之土地交還原告
      與其他全體共有人。
（二）對被告抗辯之陳述：
    (一)被告等辯稱系爭建物為被告等或渠等前手所興建，被告等
      均有支付租金予地主。嗣系爭地號土地所有權人迭經變更
      ，現為原告及其他共有人等7人所共有，迄80年5月間，系
      爭地號土地共有人為合建大樓事宜，尚簽署委託書，委託
      訴外人甲○○負責後續事宜，訴外人甲○○遂與承租戶即
      被告等人就系爭建物遷讓相關事宜簽訂協議書，嗣系爭地
      號土地共有人合建大樓事宜雖未能順利，然已可證明被告
      等使用系爭地號土地係基於租賃關係，並非無法律上之原
      因云云。惟查：
    (1)被告所提之被證2收據編號1至13、16至23均係由訴外人即
      原系爭土地共有人陳森瀛開立51年度至62年度之地租收據
      予訴外人即被告辛○○之父胡金勝；編號14、15、17、20
      、25、26等收據則由訴外人即原系爭土地共有人寅○○開
      立64、65年度地租收據予被告辛○○之父胡金勝；編號27
      收據由訴外人甲○○於80年11月17日開立給被告辛○○之
      父胡金勝；編號28至30、35等收據亦由原系爭土地共有人
      陳森瀛開立69年、72年度地租予被告丁○○；編號31至34
      則表示由訴外人甲○○收取被告丁○○73至76年度及79、
      80年度之租金收據。然原告均不認識上開交付土地租金之
      胡金勝及被告丁○○，亦不認識收受租金之陳森瀛。蓋原
      告係於77年始向法院拍賣取得系爭地號土地應有部分，並
      於78年8月15日始完成所有權移轉登記，前手為訴外人王
      林桂榮（已死亡，原告亦不認識），另訴外人寅○○僅為
      系爭土地共有人之一，訴外人甲○○亦未經原告授權將系
      爭土地出租予任何人，是被告等提出訴外人胡金勝繳納地
      租之收據，不足以證明渠等與原告有租賃關係，而得主張
      非屬無權占用。
    (2)另被告丁○○雖提出共有人之一寅○○曾收取其地租之收
      據，惟寅○○僅係共有人之一，無權代表其他共有人就共
      有土地為出租行為之權利，是寅○○之出租行為亦對原告
      不生效力。另被告所稱之委任書（被證3），係原告與其
      他土地共有人委託訴外人甲○○與建商接洽達成合建事宜
      ，並非委託訴外人甲○○出租系爭土地，訴外人甲○○自
      無權利出租，而被證4之協議書亦僅為訴外人甲○○與被
      告丁○○之間就與寅○○間之租賃契約協議補償或交換房
      屋，而與未出租之原告無涉。
    (二)被告辰○○辯稱其租用原告等共有之系爭地號土地，歷年
      應納之地租都已繳納予共有人丑○○，共有人間之租金如
      何分帳或集中保管，非被告過問之事云云。惟查：被告辰
      ○○並未與原告訂有租約，原告亦未同意共有人丑○○出
      租系爭共有地號土地予被告，是以被告辰○○與丑○○間
      之租約，對原告及其他共有人不生效力，原告自得訴請拆
      屋還地，將系爭地號土地返還原告及全體共有人。
    (三)被告癸○○辯稱附表編號2系爭建物為原告之被繼承人林
      鄧丁妹所興建，後於62年3月間將該系爭建物之所有權出
      售予被告癸○○云云，惟查：
    (1)原告否認被告癸○○占有之附表編號2系爭建物為原告之
      被繼承人林鄧丁妹所興建，被告癸○○就此有利於己之事
      實，應負舉證之責。況且，被告癸○○就買受附表編號2
      系爭建物之事實，僅出具訴外人陳森瀛所簽署之同意書為
      證，並非其與林鄧丁妹間之買賣契約書，則其是否由林鄧
      丁妹受讓附表編號2系爭建物仍有疑義，不能僅憑該同意
      書即認定被告癸○○有向林鄧丁妹買受附表編號2系爭建
      物之事實。
    (2)退萬步言，縱被告癸○○前揭關於附表編號2系爭建物為
      原告之被繼承人林鄧丁妹所興建，後於62年3月間將該系
      爭建物所有權出售予被告癸○○之抗辯為真，亦與其是否
      合法占有系爭地號土地無涉。蓋原告係於77年7月12日經
      由法院拍賣取得系爭地號土地權利範圍萬分之1912（按系
      爭193-4地號部分應為萬分之2396），而成為系爭地號土
      地之共有人之一，且依被告所稱該系爭建物於62年間係由
      林鄧丁妹出讓，則縱原告為林鄧丁妹之子，亦無繼承其義
      務之問題。反觀被告癸○○所辯之租賃關係，未經原告同
      意，原告亦未取得租金，是其占有原告所共有之系爭地號
      土地，自屬無權占有。
    (3)再者，就原告有無收到被告癸○○寄給地主租金之存證信
      函一事，原告並不否認有收過部分存證信函，但因時間久
      遠不確定被告癸○○所寄出以原告為收件人或副本收件人
      之存證信函是否均有收訖，被告癸○○如主張原告有收到
      ，就此事實應由被告癸○○負舉證之責。況被告寄租金給
      訴外人丑○○，而將其寄給訴外人丑○○之存證信函副本
      寄給原告，並不代表原告係出租人，原告只是單純被告知
      其有寄租金給訴外人丑○○，但並未與訴外人丑○○共同
      為土地出租之行為，訴外人丑○○也從未將租金交付給原
      告，不能逕以原告未表示反對意見，即認定原告有默示同
      意。
    (四)被告卯○○部分辯稱：「十幾年前都是給付租金給陳森瀛
      、寅○○及原告，陳森瀛去世後就只寄給丑○○，因為原
      告只有六坪土地。」惟查：原告否認曾收訖被告卯○○給
      付之租金，被告卯○○就此有利於己之事實，應負舉證之
      責。再者，依被告卯○○所辯，原告只有6坪土地，故在
      訴外人陳森瀛去世後只寄租金給訴外人丑○○，則十幾年
      前，原告亦只有6坪土地之持分，其卻曾給付租金予原告
      ，被告卯○○所為抗辯顯有矛盾，且非真實。
    (五)至於證人即處理本件系爭地號土地之代書丙○○固證述：
      「因為本件土地雖然名義上有原告等共有人，但真正土地
      所有權處分收益權利百分之百是丑○○所有．．．原告拍
      定的持分因為有房子占用，所以有跟丑○○口頭協議分管
      其房子占有部分的土地，所以丑○○就原告房子占有土地
      分管以外部分的土地有完全的處分收益權」云云。惟查：
    (1)原告否認曾與訴外人丑○○口頭協議分管，證人亦並未親
      身見聞系爭地號土地共有人所為之分管協議，而僅聽聞訴
      外人丑○○所稱：「當時係出售給建商不是合建，也有向
      陳森瀛本人求證，後來不到半年，係爭土地就被建商拿去
      向土地銀行竹東分行抵押貸款捲逃，土地共有人全體都是
      連帶保證人，土地銀行就要追索債權，銀行就向陳森瀛發
      函，但因為陳森瀛沒錢，全體共有人不願意土地被查封拍
      賣，所以這些共有人就先出資償還貸款，之後共有人內部
      權利義務關係就協議，因為當地陳詹兩家有龐大的土地，
      協議後係爭土地有實際上處分收益權的是陳森瀛之子丑○○，原告拍定的持分因為有房子佔用，所以有跟丑○○口
      頭協議分管其房子占有部分的土地，故丑○○就原告房子
      占有土地分管以外部分的土地有完全的處分收益權」等語
      ，核其證詞係屬傳聞證據，實不足採信；況且，果真有口
      頭協議分管，豈會未就租金收取一事講明。
    (2)至於證人丙○○另稱：「．．．但是原告顯然默認（指就
      租金收取一事），因為一直以來都是由陳家丑○○收取租
      金」云云。關於原告默認一事，顯係證人個人之臆測，不
      足為證。從而，被告如仍主張系爭地號土地曾有分管契約
      ，則應再就此事實負舉證證明之責，不能僅憑證人丙○○
      片面之證述即認有口頭協議分管存在。況查，證人丙○○
      所為分管協議之證述內容，業經證人丑○○證述否認在案
      （參本院98年7月13日言詞辯論筆錄），是其證言自無所
      憑信。
    (六)按「系爭土地屬上訴人十三人分別共有，而共有物之出租
      係屬民法第八百二十條第一項所定之管理行為，除契約另
      有訂定外，應由共有人全體共同為之，倘江○貴未經他共
      有人之同意，擅將系爭共有之土地出租被上訴人，此項出
      租行為，對於他共有人不生效力，則上訴人是否不得本於
      所有權之作用，訴請被上訴人拆屋還地，即非無審酌之餘
      地。」最高法院著有76年台上字第2219號裁判要旨可參。
      原告既否認系爭地號土地有出租之事實，又縱使被告所抗
      辯之承租事實為真，該出租行為既未經原告同意，且被告
      亦無法證明原告之前手王林桂榮曾為出租之同意，系爭地
      號土地亦未經分管約定，則依上開最高法院裁判要旨所示
      ，共有人即訴外人丑○○出租與收租之行為，對於他共有
      人即原告自不生效力，原告請求被告拆屋還地即非無據。
    (七)末查，原告就訴外人丑○○之父陳森瀛將共有之系爭地號
      土地出租予被告等均未表示同意，按原告係77年間經由拍
      賣取得系爭地號土地之應有部分，而訴外人陳森瀛早在原
      告取得應有部分前，即將系爭地號土地擅自出租他人，原
      告焉有可能同意。再查，原告僅就原告本身自有土地達成
      協議使用，而就其將共有之系爭地號土地出租之行為並未
      表示同意，是以訴外人陳森瀛出租行為自對原告不生效力
      。
    (八)就證人即系爭土地共有人之一丑○○證述之意見：
    (1)證人丑○○雖證稱：系爭土地當時實際上有處分權是我父
      親與寅○○，王林桂榮是屬於寅○○的家屬，原始將系爭
      土地出租給建物所有權人的時候是經過我父親與寅○○同
      意等語。然而，訴外人王林桂榮是否有同意系爭地號土地
      出租，證人並未證明，是依上開最高法院76年台上字第22
      19號裁判要旨之見解，被告既無法證明原共有人之一即訴
      外人王林桂榮曾同意將系爭地號土地出租，且原告於拍定
      取得系爭地號土地之應有部分後，亦未曾為同意出租或收
      取租金等行為，此由證人丑○○證述：「（丙○○代書證
      述，原告拍定取得系爭土地之持分後，因為原告的房子也
      有使用到系爭土地，所以原告有跟你口頭協議由原告分管
      其房子佔用到的部分土地，其他的部分就由你來分管，並
      有完全的處分收益權，是否有此事？）完全沒這回事，原
      告這麼厲害的人怎麼可能同意」即明，則系爭地號土地出
      租行為，對原告不生效力。
    (2)次查，證人丑○○曾於93年8月19日書立委任書一份（原
      證2），要求原告於委任人欄簽名，以表示同意系爭地號
      土地出售、出租，委任丑○○代理原告處理有關文件全權
      辦理簽約、收款、用印、移轉登記、繳稅等事宜，惟原告
      因未同意系爭地號土地之出租，遂未於委託書上之委任人
      欄位中簽名、用印。甚且，原告於78年8月15日已因拍賣
      而登記為系爭地號土地之共有人，原告之前手訴外人王林
      桂榮於斯時就系爭地號土地已無應有部分及任何權利，況
      王林桂榮於93年8月19日是否尚生存仍有疑異，然該委任
      書上卻載有委任人王林桂榮之名義及蓋有其印章，顯見證
      人丑○○擬虛構其有處分權利之事實，更足徵證人丑○○
      關於陳家就系爭地號土地有百分之百處分權之證述，並非
      真實，不足採信。
（三）綜上，爰聲明請求：
    (一)被告癸○○、巳○○○、徐榮明、辛○○、辰○○、壬○○、未○○、丁○○、己○○、庚○○、乙○○、午○○
      、子○○○等13人，應分別將系爭坐落新竹縣竹東鎮○○○段193、193-4地號土地上如附圖（即新竹地政事務所98
      年5月21日土地複丈成果圖）及附表所示各建物門牌號碼
      及面積之建物拆除，並將該占用之土地返還原告及全體共
      有人。
    (二)訴訟費用由被告共同負擔。
    (三)原告願供擔保，請准宣告假執行。
二、被告答辯聲明及要領：
（一）被告午○○、乙○○、庚○○、己○○、丁○○、未○○
      、壬○○、癸○○、巳○○○、辛○○部分：
    (一)系爭地號土地原為國有之河川地，被告等或被告之前手是
      時即於其上興建系爭建物，土地總登記時由陳姓人士申請
      登記為所有權人，當時被告等即支付租金予地主，此有地
      租收取之收據可稽（被證2）。後系爭地號土地所有權人
      迭經變更為原告及訴外人陳森瀛（即現所有權人丑○○、
      陳瑞楨、陳祺宗之被繼承人）、寅○○、李陳桂煆、詹鉅
      活、詹錦洋、彭日鏡等人所共有，後於80年5月間，上述
      原土地所有權人等7人為系爭地號土地合建事宜，遂委託
      訴外人甲○○全權負責後續事宜（被證3委託書），訴外
      人甲○○遂與承租戶即被告等就房屋遷讓以便興建大樓等
      相關事項簽訂協議書（被證4），惟嗣後因興建大樓之事
      未能順利，被告等即續為系爭地號土地之使用，然就前述
      資料可證，被告等之使用系爭地號土地係基於租賃之法律
      關係，非無法律上之原因，是原告主張被告等係無權占有
      ，誠屬無據。
    (二)附表編號2系爭建物原為原告之被繼承人林鄧丁妹所興建
      ，後於62年3月間將該系爭建物之所有權出售予被告癸○○，並經當時土地所有權人代表人陳森瀛同意，此有買賣
      所有權移轉契約書及訴外人陳森瀛出具之同意書可稽（被
      證5、8）。嗣後，被告癸○○均按期為租金之給付，並將
      副本以存證信函之方式知會原告，顯見原告知悉兩造間之
      租賃關係。況系爭地號土地所有權人之一丑○○即原地主
      陳森瀛之繼承人為片面要求提高租金，曾於82年4月30日
      以存證信函方式通知被告癸○○，函中明確表明被告癸○○承租系爭地號土地。是以，由此可知被告癸○○使用系
      爭地號土地係基於租賃法律關係，原告主張被告無權占有
      ，誠屬無據。
    (三)查「共有人基於分管契約得就共有物之特定部分為占有使
      用、收益，該分管契約且得對抗其餘共有人之後手，乃因
      其就共有物有應有部分使然．．．」，最高法院著有84年
      台上字第2886號判例要旨。再依證人即土地所有權人之一
      丑○○之證述：「（依丙○○代書的陳述，系爭土地名義
      上雖然有很多人，但是實際上的真正有處分收益權的人是
      你們陳家，有何意見？）是，因為陳詹兩家有很多土地，
      權利關係很複雜，在我父執輩時就已經有協議分割土地，
      只是都沒有辦理分割移轉，系爭土地就是分歸陳家所有，
      所以陳家有百分之百的處分權，所以在我父執輩出租給系
      爭土地上建物所有權人時，是有權處分，王林桂榮也是陳
      家的一份子，系爭土地當時實際上有處分權是我父親與寅
      ○○，王林桂榮是屬於寅○○的家屬，原始將系爭土地出
      租給建物所有權人的時候是經過我父親與寅○○的同意。
      （系爭土地除了陳家以外，彭姓家族是怎麼回事？）彭姓
      家族當時也是跟陳詹兩家族協議分割土地，系爭土地確實
      是分歸由陳姓家族取得，所以陳姓家族確實有處分系爭土
      地的權利。」足證系爭地號土地雖有共有人多人，然經協
      議系爭地號土地分歸陳家所有，亦即陳家為有權處分、使
      用、收益者。又「．．．共有土地之出租屬共有物之管理
      行為，依民法第820條第1項規定，除契約另有訂定外，由
      共有人全體共同為之，如共有人未經其他共有人全體同意
      ，擅將共有土地出租予他人，對其他共有人不生效力．．
      ．」最高法院著有86年台上字第3020號判例要旨參照，由
      上開判例要旨可稽就共有物之出租，土地所有權人之一若
      已得其他共有人全體之同意，其就共有物所為之出租行為
      自屬合法有效，其他共有人及繼受者自應受其拘束。
    (四)再依證人丑○○之證述：「（被告等人在系爭土地上之建
      物所使用的土地，是否是向土地所有權人承租的？）是我
      父親跟我叔叔的上一輩就已經租給當時的承租人建屋使用
      ，後來的承租人陸續將房屋轉手轉售給被告等人，後來我
      父親跟叔叔等人就改向後續接手建物的被告等人收取租金
      ，應該也就是同意被告等人繼續承租土地．．．（既如此
      ，系爭土地在原告拍定取得前，應該是有經過土地所有權
      人出租給被告之前手及被告等人？）在我父親跟寅○○時
      代是有，但是後來我們就沒有向承租戶收取租金。．．．
      （除了原告以外的其他所有權人，有無曾經向被告等人為
      終止租約的意思表示？）是有人提過，但是沒有進行，所
      以沒有向被告等人為終止租約的意思表示，只有向被告等
      人表示租金太低，希望調整租金。」可證被告等於系爭地
      號土地確有合法之租賃關係存在，且此租賃契約亦未經合
      法終止，則被告等對系爭地號土地之占有使用，自有合法
      之權源，非屬無權占有。
    (五)又「出租人於租賃物交付後，縱將其所有權讓與第三人，
      其租賃契約，對於受讓人，仍繼續存在。」修正前民法第
      425條定有明文。（因本件租賃契約係成立於民法第425條
      修正前，自應適用當時有效之修正前之規定）。原告取得
      系爭地號土地，乃因經由拍賣而取得原所有權人王林桂榮
      之持分，而依證人丑○○之證述：「（確認王林桂榮是寅
      ○○的姊妹，確實有同意陳森瀛、寅○○有權利處分系爭
      土地？）是。」故原告自應繼受存於其上之租賃契約所拘
      束，原告空言主張系爭地號土地之出租行為未得同意而無
      效云云，顯於法有違，不足採信。
    (六)綜上，爰聲明請求：
    (1)原告之訴駁回。
    (2)訴訟費用由原告負擔。
    (3)如受不利判決，被告願供擔保，請准免為假執行之宣告。
（二）被告子○○○部分：
    (一)被告子○○○係於76年4月23日承買訴外人寅○○所有坐
      落新竹縣竹東鎮○○○段193地號土地上之附表編號14系
      爭建物一棟，並將系爭地號土地出租予被告使用，故租金
      部分被告於民國81年前每年均有按時繳納，嗣後地主因故
      未來收受，方未為繳納，惟80年11月10日起至97年1月17
      日止之租金，被告已於96年間由地主女兒陳秋玉就此期間
      之地租15萬元一次收取，故系爭地號土地為被告所承租，
      被告並非無權占有，原告主張顯無理由。
    (二)綜上，爰聲明請求：
    (1)原告之訴駁回。
    (2)訴訟費用由原告負擔。
（三）被告卯○○部分：
    (一)系爭地號土地係向地主承租，被告之母陸張三妹於85年3
      月26日去世後由父親陸業禮承租，父親於96年9月7日去世
      後，由被告承租，10幾年前都是給付予訴外人陳森瀛、寅
      ○○及原告，訴外人陳森瀛去世後，每二年就只寄租金支
      票予地主之一丑○○，因為原告只有6坪土地，是就系爭
      地號土地被告為承租人，非無權占有，原告主張顯不可採
      。
    (二)綜上，爰聲明請求：
    (1)原告之訴駁回。
    (2)訴訟費用由原告負擔。
（四）被告辰○○部分：
    (一)被告租用原告共有系爭坐落新竹縣竹東鎮○○○段193地
      號之土地，歷年應繳納之地租均有按時繳納予共有人之一
      丑○○，有訴外人丑○○給予之土地租金繳納證明書可證
      ，其上明確記載立據人全體土地所有人代表人丑○○，足
      證訴外人丑○○為地主之代表人，至於系爭地號土地共有
      人間對於租金如何分帳或集中保管均非被告所能干涉。原
      告自稱為共有人，應提出何時合法通知承租人表示其為共
      有人之意思表示，再予擬收取，原告卻提不出此等資料，
      自不得主張其基於所有權人之地位請求拆屋還地。
    (二)綜上，爰聲明請求：
    (1)原告之訴駁回。
    (2)訴訟費用由原告負擔。
三、本院判斷之理由：
（一）兩造間不爭執之事實：參照兩造之主張及抗辯，經本院整
      理可認下列應屬兩造間不爭執之事實。
    (一)系爭地號土地原為訴外人陳森瀛、寅○○、王林桂榮及其
      他共有人所共有，嗣經繼承、買賣、分割共有物等後，現
      為原告與訴外人詹鉅活、詹錦洋、李陳桂煆、林玉嬌、丑
      ○○、陳瑞楨、陳祺宗、彭日鏡、羅勝耀所共有（參系爭
      地號土地登記簿謄本及原告於97年12月22日言詞辯論期日
      所提出之系爭地號土地所有權變動表、土地登記簿謄本）
      。
    (二)附表所示系爭建物分別係被告等所興建或繼受取得（新竹
      縣稅捐稽徵處竹東分處檢送之附表所示系爭建物稅籍資料
      ）。
    (三)被告等分別所有如附表所示之系爭建物占有使用系爭地號
      土地面積、位置如附圖（即新竹地政事務所98年5月21日
      土地複丈成果圖）及附表所示。
    (四)原告係於77年7月12日經由法院拍賣取得原為訴外人王林
      桂榮所有之系爭地號土地應有部份所有權，並於78年8月
      15日完成所有權移轉登記。
（二）本件兩造間主要之爭執要點厥為：被告等分別所有如附表
      所示之系爭建物占有使用系爭地號土地是否為無權占有？
（三）得心證之理由：
    (一)按出租人於租賃物交付後，縱將其所有權讓與第三人，其
      租賃契約，對於受讓人，仍繼續存在，修正前民法第425
      條定有明文。又民法債編施行法第24條第1項規定：民法
      債編施行前所定之租賃契約，於施行後，其效力依民法債
      編之規定。係針對19年5月7日民法債編施行前所定租賃契
      約之效力規定，其於民法債編施行後修正前（即19年5月
      7日至89年5月7日之間）所定之租賃契約並無適用餘地。
      故在上開期間內所定之租賃契約，民法債編施行法並無特
      別規定，自應依民法債編施行法第1條後段不適用修正施
      行後之規定。原審本此見解，認系爭基地租賃契約係在民
      法債編施行後修正施行前之84年12月10日訂立，故於民法
      債編修正施行後之94年5月間雖由上訴人取得系爭土地所
      有權，但仍應適用民法債編施行法第1條後段不溯及既往
      原則，依修正前民法第425條買賣不破租賃之規定，認該
      基地租賃契約繼續有效存在。（最高法院96年度台上字
      第976號判決要旨參照）。再出租人於民國89年5月5日民
      法債編修正施行前，已與承租人訂定未經公證之期限逾5
      年或未定期限之不動產租賃契約，並將不動產交由承租人
      占有中，嗣於該法修正施行後始將不動產所有權讓與他人
      者，基於保護民法債編修正前之既有秩序，以維護法律之
      安定性，民法債編修正前成立之租賃契約，無適用修正民
      法第425條第2項規定之餘地，亦有最高法院98年度第2次
      民事庭會議決議足資參照。揆諸上開說明，民法債編施行
      後修正前（即19年5月7日至89年5月7日之間）所定之不定
      期租賃契約，且出租人於修正施行「前」即將不動產所有
      權讓與他人者（租賃物所有權讓與，包括強制執行拍賣之
      所有權移轉在內，司法院院字第1580號解釋、最高法院60
      年度台上字第4615號判例要旨、最高法院78年度台上字第
      613號判決要旨參照），自無適用修正後民法第425條第2
      項規定之餘地，而仍應適用修正前民法第425條買賣不破
      租賃之規定。又民法第425條規定之適用，固以讓與租賃
      物之所有人須為出租人為其要件，然第三人如得所有人同
      意而為出租時，應有上述規定之類推適用，亦有最高法院
      86年度台上字第3514號判決要旨足資參照。
    (二)被告等分別所有如附表所示之系爭建物均係依不定期租賃
      契約之法律關係占有使用系爭地號土地，並非無權占有：
    (1)被告等抗辯與系爭地號土地原所有權人間有不定期租賃契
      約關係，並曾繳納租金予系爭地號土地所有權人代表人（
      陳森瀛、寅○○及陳森瀛之繼承人丑○○）之事實，有下
      列書證及證人丙○○、丑○○之證述足以證明，原告亦不
      否認該書證之真正，堪信為實在：
    被告辰○○提出之系爭地號土地共有人丑○○出具之土地
      租金繳納證明書：見證人丙○○代書，收取之租金為自82
      年至91年共計10年之租金。
    被告辰○○提出之系爭地號土地共有人丑○○93年4月19
      日出具之92年度租金收據。
    被告辰○○提出之系爭地號土地共有人丑○○95年2月8日
      、95年12月15日、96年12月27日收受租金之郵政匯票、匯
      款執據暨掛號回執。
    系爭地號土地共有人丑○○、寅○○自51年至78年間分別
      出具之地租收據33紙（參被告午○○等97年5月30日答辯
      狀被證2）。
    系爭地號土地原所有權人代表即原告與訴外人陳森瀛、寅
      ○○、李陳桂煆、詹鉅活、詹錦洋、彭日鏡於80年5月10
      日出具之委託書、訴外人甲○○與被告丁○○於81年1月
      19日簽訂之協議書（參被告午○○等97年5月30日答辯狀
      被證3委託書、被證4協議書）：系爭地號土地原所有權人
      代表即原告與訴外人陳森瀛、寅○○、李陳桂煆、詹鉅活
      、詹錦洋、彭日鏡等於80年5月10日委託訴外人甲○○處
      理系爭地號土地買賣合建事宜，訴外人甲○○即與承租戶
      即被告等就系爭建物之遷讓以便興建大樓等相關事項簽訂
      協議書，嗣系爭地號土地買賣合建大樓之事未完成，被告
      等續為系爭地號土地之占有使用。
    被告癸○○與訴外人即原告之母林鄧丁妹簽訂之建築改良
      物買賣所有權移轉契約書影本、系爭地號土地所有權人代
      表人陳森瀛於62年2月出具之同意書（參被告癸○○97年9
      月4日答辯二狀被證7、被告午○○等97年7月25日答辯狀
      被證1）：附表編號2系爭建物原為原告之被繼承人林鄧丁
      妹所興建，嗣於62年2月間將該系爭建物出售予被告癸○○，並經系爭地號土地所有權人代表人陳森瀛同意。
    系爭地號土地所有權人代表人陳森瀛、寅○○自68年6月
      10 日起出具之收取租金收據、被告癸○○自80年起繳納
      租金之存證信函、回執暨支票影本（參被告午○○等97年
      7月25日答辯狀被證2、3；被告午○○等98年4月27日陳報
      狀被證）：系爭地號土地所有權人代表人陳森瀛、寅○○
      自68年6月10日起收取被告癸○○繳納之租金；被告癸○○自80年起以存證信函併附繳納租金支票送達系爭地號土
      地代表人陳森瀛、寅○○、丑○○或原告。
    被告卯○○及其被繼承人陸張三妹、陸業禮繳納租金之存
      證信函暨支票影本（參被告卯○○等97年7月25日答辯狀
      被證）：被告卯○○及其被繼承人陸張三妹、陸業禮以存
      證信函併附繳納租金支票送達系爭地號土地代表人陳森瀛
      、寅○○、丑○○（副本送達原告）。
    系爭地號土地所有權人代表人丑○○87年4月30日通知被
      告癸○○繳納租金之存證信函影本（參被告午○○等98年
      1月21日答辯三狀被證9）：系爭地號土地所有權人代表人
      丑○○片面要求承租人即被告癸○○提高租金。
    訴外人丙○○代書事務所客戶案件紀錄表、系爭地號土地
      承租人名冊影本（參被告卯○○訴訟代理人申○○於97年
      9月5日言詞辯論期日提出之被證）：系爭地號土地所有權
      人代表人丑○○委託訴外人丙○○代書通知被告等承租人
      協調調整租金。
    證人丙○○證述：「（提示被告辰○○97年5月16日答辯
      狀所提出之土地租金繳納證明書影本，是否是由你製作並
      為見證人？）是的。（這份證明書是誰委託你製作？）是
      丑○○，是土地所有權人。（你總共製作幾份？）受丑○○指示通知所有承租人，有來繳納租金的都有製作證明書
      。（依證明書之立據人載為全體土地共有人代表人丑○○
      ，意思為何？）因為本案土地雖然名義上有原告等共有人
      ，但真正土地所有權之處分收益權利百分之百是丑○○所
      有．．．因為當地陳詹兩家有龐大的土地，協議後係爭土
      地有實際上處分收益權的是陳森瀛之子丑○○．．．（依
      照係爭被告的答辯均表示是向土地代表人陳森瀛承租是事
      實嗎？）是的。（是否長期以來都受丑○○的委託指示辦
      理土地出租收取租金之事？）是的。（提示被告子○○○
      97年9月5日提出之丙○○代書事務所客戶案件紀錄表及承
      租人名冊，是否受丑○○之委託指示辦理租金調整事宜？
      ）是的，後來都幫丑○○處理好包括測量建物使用租用的
      面積及租金金額，一直到民國88年，之後就交給丑○○自
      行處理，因為之前非常複雜包括其他的土地都有相同情形
      ，所以都逐一幫他清理、測量計算租金。（就你所記憶所
      及，係爭土地上面的承租人是否都有繳納租金？）都有繳
      ，但是有些人不同意調整租金，都仍照舊租約租金繳納，
      但丑○○也都有收。．．．（原告對於丑○○在原告拍定
      取得係爭土地持分之前或之後都有收取租金之事是否知悉
      ？）之前之後收租金的事都知道，因為原告本來就住在那
      裡」（參本院98年4月10日言詞辯論筆錄）。
    證人丑○○證述：「（與陳森瀛有何關係？）父子關係，
      他是我父親，大概於八十幾年間去世。（與寅○○有何關
      係？）寅○○跟我父親是堂兄弟關係。．．．（與王林桂
      榮有何關係？）沒有見過，但她是我的堂姑姑，她與寅○○是姊弟關係，與我父親是堂兄妹關係。（系爭土地原來
      王林桂榮是否共有人之一？）是。（後來王林桂榮之持份
      是否被拍賣？）是。（被告等人在系爭土地上之建物所使
      用的土地，是否是向土地所有權人承租的？）是我父親跟
      我叔叔的上一輩就已經租給當時的承租人建屋使用，後來
      的承租人陸續將房屋轉手轉售給被告等人，後來我父親跟
      叔叔等人就改向後續接手建物的被告等人收取租金，應該
      也就是同意被告等人繼續承租土地，後來我父親過世後，
      我就沒有再去收租金，寅○○也沒有去收，因為寅○○有
      跟我說過他要去收，但是承租戶不給他收，因為在八十年
      間左右地主有跟建商要合建大樓，但是地主提供土地貸款
      之後，被騙走了很多錢，建商也跟承租戶協商造成部分承
      租戶的損害，所以承租戶就不願意再付租金，當時我們是
      授權甲○○處理，內容沒有明確載明授權甲○○與承租戶
      協商，因為當時我沒有參與，所以我不清楚有沒有授權甲○○與承租戶協商。．．．（既如此，系爭土地在原告拍
      定取得前，應該是有經過土地所有權人出租給被告之前手
      及被告等人？）在我父親跟寅○○時代是有，但是後來我
      們就沒有向承租戶收取租金。（為何未向承租戶收取租金
      ？）因為他們給的租金很低，而且曾經因為改建的事情造
      成損失，不願意給付租金。（除了原告以外的其他所有權
      人，有無曾經向被告等人為終止租約的意思表示？）是有
      人提過，但是沒有進行，所以沒有向被告等人為終止租約
      的意思表示，只有向被告等人表示租金太低，希望調整租
      金。（是否曾委託丙○○代書通知承租戶調整租金？）有
      ，但是大部分承租戶不接受。．．．我都沒有主動去收，
      是承租戶寄來的，包括被告癸○○、被告辰○○、被告卯
      ○○，但是除了被告癸○○是按照調整後的租金給付，我
      有接受以外，其他二人部分寄過來的租金都是按照調整前
      的租金，我認為太少，所以我都沒有兌現他們二人寄來的
      支票匯票，只有其中一份被告卯○○寄來的支票由陳秋玉
      拿去兌現，因為後來又有要談合建的事情，我將被告卯○○寄來的支票交給陳秋玉。（依丙○○代書的陳述，系爭
      土地名義上雖然有很多人，但是實際上的真正有處分收益
      權的人是你們陳家，有何意見？）是，因為陳詹兩家有很
      多土地，權利關係很複雜，在我父執輩時就已經有協議分
      割土地，只是都沒有辦理分割移轉，系爭土地就是分歸陳
      家所有，所以陳家有百分之百的處分權，所以在我父執輩
      出租給系爭土地上建物所有權人時，是有權處分，王林桂
      榮也是陳家的一份子，系爭土地當時實際上有處分權是我
      父親與寅○○，王林桂榮是屬於寅○○的家屬，原始將系
      爭土地出租給建物所有權人的時候是經過我父親與寅○○
      的同意。（系爭土地除了陳家以外，彭姓家族是怎麼回事
      ？）彭姓家族當時也是跟陳詹兩家族協議分割土地，系爭
      土地確實是分歸由陳姓家族取得，所以陳姓家族確實有處
      分系爭土地的權利。（確認王林桂榮是寅○○的姊妹，確
      實有同意陳森瀛、寅○○有權利處分系爭土地？）是。（
      王林桂榮是否在世？）也過世了。（提示被告子○○○提
      出之土地租金繳納證明書、丙○○代書事務所客戶案件紀
      錄表、80年5月10日地主委託書、甲○○與丁○○81年1月
      19日簽訂之協議書，有何意見？是否為實在？）除了甲○○簽訂的協議書我沒有看過外．．．其他書證部分均實在
      。（後來原告拍定取得系爭土地之持分是否知曉？）是。
      （原告本人原告的媽媽，是否也是原來系爭土地的承租戶
      ？）原來好像是原告的姐姐有在系爭土地上搭蓋建物約七
      坪，有向我們陳家承租，後來因為原告拍定取得土地，就
      沒有再向原告收取租金。（原告之母親有將地上物出售給
      被告癸○○，是否也是承租之後轉售給被告癸○○？）應
      該原告的母親也是原始的承租戶再將地上物轉售給被告癸○○。（丙○○代書陳述原告拍定取得系爭土地之前後都
      知道陳姓家族有收取租金之事，並且你有會同詹家人及原
      告到丙○○代書事務所協調希望由原告將其使用房子之土
      地分割給原告，三方都有同意，但因為牽扯陳詹兩家太多
      的土地問題，所以一直沒有辦法辦理，是否屬實？）確實
      有這回事，因為太複雜所以沒有辦法辦理。．．．補充我
      父親過世後，我的本意是希望跟所有承租人訂立書面契約
      比較明確，並調整租金，但是承租人大部分都不同意，所
      以後來不了了之，我也沒有主動再向承租人收取租金」（
      參本院98年7月13日言詞辯論筆錄），參以被告等分別所
      有如附表所示之系爭建物折舊年數均達數十年以上，最長
      折舊年數為76年（新竹縣稅捐稽徵處竹東分處檢送之附表
      所示系爭建物稅籍資料參照），已遠超過系爭地號土地所
      有權總登記年數，倘被告等係無權占有使用系爭地號土地
      ，衡情應不致長達數十年之久未有任何共有人出面行使權
      利，然自系爭地號土地所有權總登記迄今，除原告訴請本
      件拆屋還地訴訟外，並無其他共有人出面行使權利，顯然
      證人丑○○之上開證述，應堪採信。
    (2)揆諸上開認定，系爭地號土地原所有權人已協議由共有人
      陳森瀛、寅○○代表之陳家取得完全處分權，且經包括原
      共有人王林桂榮之同意，而由原共有人陳森瀛、寅○○為
      代表處分權人，則系爭地號土地原共有人陳森瀛、寅○○
      代表將系爭地號土地分別出租予被告等人，自屬有據。據
      此，被告等抗辯渠等分別所有如附表所示之系爭建物均係
      依不定期租賃契約之法律關係占有使用系爭地號土地，即
      非無據。又原告係拍定取得系爭地號土地原共有人即訴外
      人王林桂榮之應有部分，然系爭地號土地原共有人即訴外
      人王林桂榮原即同意由原共有人陳森瀛、寅○○將系爭地
      號土地出租予被告等人，則類推適用修正前民法第425條
      規定，系爭地號土地原共有人即訴外人王林桂榮雖將所有
      權（應有部分）讓與（包括強制執行拍賣之所有權移轉）
      原告，該租賃契約對於受讓人即原告仍繼續存在。
    (三)綜上，原告雖係依拍賣取得系爭地號土地所有權之部分持
      分，然依類推適用修正前民法第425條買賣不破租賃之規
      定，被告等與系爭地號土地所有權人代表人間之系爭地號
      土地租賃契約對於受讓人即原告仍繼續存在，則被告等分
      別所有如附表及附圖所示之系爭建物即係因不定期租賃契
      約之法律關係占有使用系爭地號土地，自非無權占有，原
      告主張被告等分別所有如附表及附圖所示之系爭建物係無
      權占有系爭地號土地，即非有據。從而，原告訴請被告等
      應分別將系爭坐落新竹縣竹東鎮○○○段193、193-4地號
      土地上如附圖（即新竹地政事務所98年5月21日土地複丈
      成果圖）及附表所示各建物門牌號碼及面積之建物拆除，
      並將該占用之土地返還原告及全體共有人，即為無理由，
      無從准許，應予駁回。至原告假執行之聲請，亦因訴之駁
      回而失所附麗，應併予駁回。
四、本件判決之基礎已臻明確，兩造其餘之攻擊、防禦方法及舉
    證，核與判決結果無影響，爰不一一予以論列，併此敘明。
五、據上論結，本件原告之訴為無理由，依民事訴訟法第78條，
    判決如主文。
中    華    民    國  98  年    8    月  31  日
                              臺灣新竹地方法院民事第二庭
                                  法  官  汪銘欽
以上正本係照原本作成。
如對本判決上訴，須於判決送達後二十日內向本院提出上訴狀。
中    華    民    國  98  年    8    月  31  日
                                  書記官  巫芳瑩
附表：
┌────┬───────┬────┬──────────┐
│複丈成果│建物門牌號碼  │現占有人│被告建物占用系爭地號│
│圖編號  │（位於新竹縣  │即被告  │土地面積（平方公尺）│
│        │竹東鎮○○路）│        ├────┬─────┤
│        │              │        │193地號 │193-4地號 │
├────┼───────┼────┼────┼─────┤
│2       │402號         │癸○○  │無      │59        │
├────┼───────┼────┼────┼─────┤
│3       │410號         │巳○○○│1       │26        │
├────┼───────┼────┼────┼─────┤
│4       │412號         │卯○○  │21      │56        │
├────┼───────┼────┼────┼─────┤
│5       │412-1號       │辛○○  │87      │無        │
├────┼───────┼────┼────┼─────┤
│6       │370巷7號      │辰○○  │47      │無        │
├────┼───────┼────┼────┼─────┤
│7       │370巷9號      │壬○○  │87      │無        │
├────┼───────┼────┼────┼─────┤
│8       │370巷11號     │未○○  │88      │無        │
├────┼───────┼────┼────┼─────┤
│9       │370巷13號     │丁○○  │75      │無        │
├────┼───────┼────┼────┼─────┤
│10      │370巷15號     │己○○  │131     │無        │
├────┼───────┼────┼────┼─────┤
│11      │370巷17號     │庚○○  │88      │無        │
├────┼───────┼────┼────┼─────┤
│12      │370巷19號     │乙○○  │117     │無        │
├────┼───────┼────┼────┼─────┤
│13      │370巷21號     │午○○  │101     │無        │
├────┼───────┼────┼────┼─────┤
│14      │370巷23號     │子○○○│65      │無        │
└────┴───────┴────┴────┴─────┘


司法院資訊處製作；財團法人民間司法改革基金會備份。
